【裁判字號】    90,訴,1136
【裁判日期】    900810
【裁判案由】    公司法等
【裁判全文】
臺灣板橋地方法院刑事判決                          九十年度訴字第一一三六號
    公  訴  人  臺灣板橋地方法院檢察署檢察官
    被      告  甲○○
    選任辯護人  吳忠勇
右列被告因違反公司法案件，經檢察官聲請（聲請案號：九十年度偵字第四三○二號
）簡易判決（本院板橋簡易庭九十年度板簡字第六八一號），本院認不宜以簡易判決
處刑，爰改依通常程序審理，判決如左：
    主  文
甲○○共同公司負責人，公司應收之股款，股東並未實際繳納，而以申請文件表明收
足，科罰金新臺幣參萬元，如易服勞役，以新臺幣玖佰元即銀元參佰元折算壹日。
    事  實
一、甲○○為臺北縣土城市○○路○段一九一號九樓之四「勁達資訊有限公司」（以
    下簡稱勁達公司）負責人，於民國八十八年四月間設立公司時，明知本身與其他
    股東均未實際繳足公司應收之資本新臺幣（下同）五百萬元，竟與在臺北縣板橋
    市○○○路開設「祥富代書稅務顧問公司」、年籍姓名不詳之陳姓代書基於共同
    之犯意聯絡，而以二萬餘元之酬勞委託陳姓代書代為辦理公司登記，且僅交付股
    東名冊、股東身分證影本、股東出資比例等以辦理設立登記手續，而由陳姓代書
    先以不詳方式取得借款五百萬元，於八十八年四月二十一日匯入勁達公司在中國
    農民銀行新莊分行所開立、帳號：00000000000號之活期存款帳戶內
    以達驗資之目的，旋即於同月二十三日將款項領出歸還，而使勁達公司成為無資
    本之公司，並由劉玉芝持向前臺灣省政府建設廳申請公司設立登記。
二、案經經濟部函送臺灣板橋地方法院檢察署檢察官偵查後聲請本院簡易判決處刑，
    本院認不宜以簡易判決處刑，改依通常程序審理。
    理  由
一、訊據被告甲○○坦承右揭犯行不諱，復有財政部八十九年十一月十日臺財融第八
    九三五三七八七號函檢附之勁達公司籌備處開戶存提款明細表、中國農民銀行新
    莊分行八十八年一至十二月有關公司籌備處開戶之存提款明細表、勁達公司設立
    登記事項卡、公司設立登記資本額查核報告書、股東繳納股款明細表及活期存款
    存摺暨經濟部移送函等在卷可稽，是被告所為自白，核與事實相符，應堪採信，
    事證明確，被告犯行，足以認定。
二、核被告甲○○所為，係犯公司法第九條第三項前段之罪。該提供資金年籍不詳姓
    名之成年人暨為辦理公司登記之劉玉芝，雖非勁達公司負責人，然被告與陳姓代
    書及劉玉芝間，有犯意聯絡及行為分擔，均為共同正犯，是就所犯上開違反公司
    法之罪，有犯意聯絡及行為分擔，依刑法第三十一條第一項之規定，仍均應以共
    犯論。爰審酌被告犯罪動機、目的、手段暨犯罪後坦承犯行與否等綜合一切情狀
    ，量處如主文所示之刑，並諭知易服勞役之折算標準。
三、聲請意旨另以：被告明知公司各股東之應出資額尚未繳足，竟以申請資料表示已
    繳足。再將該存摺及相關文件轉交禮鵬會計師事務所會計師劉玉芝（劉玉芝及陳
    姓代書涉犯罪嫌部分另由檢察官偵辦中），而由劉玉芝持向前臺灣省政府建設廳
    申請公司設立登記，使臺灣省政府建設廳之承辦人員將此不實事項登記於職務上
    所掌之公司登記事項卡上，並核准為公司設立登記，足以生損害於該廳對公司登
    記事項管理之正確性。因認被告另涉刑法第二百十四條之使公務員登載不實罪，
    並與前開違反公司法第九條第三項前段之罪有方法、結果之牽連關係云云。然查
    ：刑法第二百十四條使公務員登載不實事項於公文書罪，須一經他人之聲明或申
    報，公務員即負有登載義務，並依其所為聲明（申報）予以登載於職務上所掌之
    公文書，而屬不實事項者，方始相當，若其所為聲明（申報），公務員尚須為實
    質審查，進而基於職權，加以判斷其真實與否，始得為一定之記載者，即與本罪
    所稱之使公務員登載不實者，難謂相當。是依公司法第三百八十八條規定：「主
    管機關對於公司登記之申請，認為有違反法令或不合法定程式者，應令其改正，
    非俟改正合法後，不予登記。」；第四百十二條第一項規定：「有限公司應於章
    程訂立後十五日內，將左列事項，向主管機關申請為設立之登記：
    一、第一百零一條所列各款事項。
    二、繳足股款之證件。
    三、以現金以外之財產抵繳股款者，其姓名及其財產之種類、數量、價格或估價
    之標準。」
    同條第二項規定「主管機關對於前項之申請，應派員檢查，並得通知公司限期申
    復。」
    因此，依上開公司法關於公司登記事項規定觀之，向主管機關申請為有限公司之
    設立登記，其於申請設立登記時，公司應收之股款是否確已繳足，主管機關應派
    員檢查，並得通知公司限期申復，換言之，須為實質審查，以判斷其股款繳納之
    真實與否，而非僅依其申請或聲明即為一定登載之形式審查，則有限公司負責人
    明知申請設立登記時，公司應收之股款並未繳足，仍以申請文件表明收足而使公
    務員將此不實事項予以登載，應僅成立公司法第九條第三項前段之罪，無適用刑
    法第二百十四條論罪之餘地（最高法院八十九年度臺非字第四六號判決意旨參照
    ）。本案被告以申請資料表明收足股款，向前臺灣省政府建設廳申請公司設立登
    記，該管公務員既負有實質之審查義務，則與明知為不實之事項而使公務員登載
    不實罪者迥殊，因而，此一部份原應為無罪諭知，然公訴人認被告涉犯刑法第二
    百十四條之罪，與前揭本院就被告所為論罪科刑之違反公司法第九條第三項前段
    之罪，具有方法結果之牽連，為裁判上一罪關係，爰不另為無罪之諭知，附此敘
    明。
四、本案於程序上，因查有如上三所述刑事訴訟法第四百五十一條之一第四項但書所
    示情事；而裁判上一罪之案件，其一部分犯罪不能適用簡易程序者，全案應適用
    通常程序辦理之，法院辦理刑事訴訟簡易程序案件應行注意事項第八點亦著明文
    ，因之，爰將全案改依通常訴訟程序審理之，附此敘明。
據上論斷，應依刑事訴訟法第四百五十二條、第二百九十九條第一項前段，公司法第
九條第三項後段，刑法第十一條前段、第三十一條第一項、第四十二條第二項，罰金
罰鍰提高標準條例第二條，現行法規所定貨幣單位折算新臺幣條例第二條，判決如主
文。
本案經檢察官郭永發到庭執行職務。
中      華      民      國    九  十    年      八      月      十      日
                                      臺灣板橋地方法院刑事第六庭
                                              法  官  黎錦福
右正本證明與原本無異。
如不服本判決，應於判決送達後十日內向本院提出上訴狀。
                                              書記官  戴尚榮
中      華      民      國    九  十    年      八      月    十  五    日
附錄本案論罪科刑法條全文：
公司法第九條
公司設立登記後，如發現其設立登記或其他登記事項，有違法情事時，公司負責人各
處一年以下有期徒刑、拘役或科或併科新臺幣六萬元以下罰金。
公司負責人對於前項登記事實，為虛偽之記載者，依刑法或特別刑法有關規定處罰。
公司應收之股款，股東並未實際繳納，而以申請文件表明收足，或股東雖已繳納而於
登記後將股款發還股東，或任由股東收回者，公司負責人各處五年以下有期徒刑、拘
役或科或併科新臺幣六萬元以下罰金。
前三項裁判確定後，由法院檢察處通知中央主管機關撤銷其登記。


司法院資訊處製作；財團法人民間司法改革基金會備份。
